臺灣高雄地方法院刑事裁定　　　　　　 100年度聲字第4311號
聲請人　即
被　　　告　柯穎富
選任辯護人　林宗儀律師（法律扶助）
上列聲請人因殺人案件（100 年度重訴字第42號），聲請撤銷受
命法官之羈押處分，本院合議庭裁定如下：
    主  文
聲請駁回。
    理  由
一、聲請意旨略以：聲請人即被告柯穎富本身患有精神分裂症及
    安非他命濫用疾病；聲請人與死者薛國材案發前熟識，沒有
    天大仇恨，並無故意殺害死者之動機及目的，且若要下手行
    兇，何以選擇多名室友同住之客廳為之；此外聲請人主動向
    警方自首，於警詢及檢察官訊問時均據實以述，態度良好，
    充分配合偵查。至本案未指明依照何事實認定聲請人有湮滅
    、偽造、變造證據或勾串共犯或證人之虞，況本案案發後旋
    即進行偵查，並就相關人證均製作筆錄，調查證據完畢，何
    來串供或湮滅證據之可能，又聲請人既已出面自首，如何再
    串供或湮滅證據？再者，聲請人係自首，且於偵查中坦承不
    諱，豈有可能有逃亡的想法，聲請人復為低收入戶，領有殘
    障手冊並患有精神疾病，生活及行動上均有不便，並無逃亡
    之可能。是遽認聲請人有逃亡之虞、串供及湮滅證據之可能
    ，實與經驗法則及論理法則相違，也不符合羈押最後比例性
    及比例原則。末聲請人所罹患之精神疾病，有助於聲請人病
    情穩定及隨時應付緊急事故發生，實非保外就醫治療顯難痊
    癒，而有刑事訴訟法第114 條第3 款情形。況聲請人如在醫
    院住院治療精神疾病，同時能達到限制行動之目的。綜上所
    述，聲請人並無羈押之必要，聲請撤銷受命法官之羈押處分
    （聲請書誤載為提出抗告並撤銷原審裁定）並准予具保停止
    羈押等語。
二、按對於審判長、受命法官、受託法官或檢察官所為羈押之處
    分有不服者，受處分人得聲請其所屬法院撤銷或變更之，刑
    事訴訟法第416 條第1 項第1 款定有明文。次按得為撤銷或
    變更之聲請而誤為抗告者，視為已有聲請，同法第418 條第
    2 項後段亦有明定。再按抗告法院認為抗告無理由者，應以
    裁定駁回之，該條規定於依第416 條聲請撤銷審判長、受命
    法官、受託法官或檢察官所為各項處分時，亦有所準用，同
    法第412 條、第416 條第4 項亦規定甚明。查本件羈押之處
    分，係由承審合議庭之受命法官訊問後所為，應係受命法官
    之處分，聲請人具狀抗告，顯係誤聲請撤銷或變更為抗告，
    揆諸上開說明，應視為已有撤銷或變更為原處分之聲請，合
    先敘明。
三、經查：
  (一)原處分以聲請人涉嫌殺人案件，前於民國100 年9 月6 日，
    經法官訊問後，認聲請人涉犯刑法第271 條第1 項之殺人罪
    嫌，犯罪嫌疑重大，又其所涉上開罪嫌，為最輕本刑5 年以
    上有期徒刑之罪，復有逃亡之虞及湮滅證據之虞，而有刑事
    訴訟法第101 條第1 項第1 款、第2 款及第3 款羈押之原因
    。並以聲請人患有精神疾病，就殺人過程，自稱處於無意識
    狀態，對社會亦具危險性。綜上認定聲請人有羈押之原因及
    必要，於同日予以處分執行羈押在案，此有上開訊問筆錄及
    押票各1 份附卷，且經本院依職權調閱100 年度重訴字第42
    號全卷查核無誤。
  (二)聲請人於偵查及本院訊問時均坦承殺害薛國材之事實，並有
    證人吳三明、劉文樹、劉永安、莊美鳳於警詢及檢察官訊問
    筆錄，及相驗屍體報告書、相驗屍體證明書、法務部法醫研
    究所函附解剖報告書、鑑定報告書、「薛國材命案」送驗證
    物DNA 鑑定報告及現場勘查報告書各1 份在卷可按，足見聲
    請人涉犯殺人犯罪嫌疑重大無訛。
  (三)惟原處分意旨認聲請人原住租屋處，因該處為犯罪地而已無
    法居住，難認有固定住所，再者其涉犯殺人重罪，依社會事
    實，足認有逃亡之虞，另聲請人於行為後，曾經清洗現場，
    試圖湮滅證據，難以保證其後無另行掩蓋相關證據之可能，
    而有刑事訴訟法第101 條第1 項第1 款逃亡之虞及第2 款湮
    滅證據之虞等羈押原因。然查聲請人原租屋處固為犯罪地，
    惟難僅憑此逕認聲請人即無法繼續居住；此外，聲請人於10
    0 年9 月6 日訊問時供稱：「（問：除了高雄市鳳山區○○
    ○街28號，還有無其他居所？）我都居住在高雄市鳳山區○
    ○○街28號，我大哥那裡也可以居住，因大哥有家庭，所以
    未與他同住。」（100 年度重訴字第42號卷第11頁）等語，
    已陳明其大哥處亦可居住，是原處分未指明其所稱有逃亡之
    虞之「社會事實」為何，復未交代何以逕認聲請人無固定住
    所，容有理由不備之情。再者本案經發覺後已進行偵查，相
    關物證業經扣案保全，並已偵查完畢提起公訴，原處分雖以
    聲請人曾經清洗現場試圖湮滅證據，然僅泛稱「難以保證其
    後無另行掩蓋相關證據之可能」，未能具體指明何證據有遭
    聲請人湮滅之可能，則此部分亦難認已敘明理由。是聲請意
    旨此部分之指摘，非無理由。
  (四)另按被告犯上開重罪條款且嫌疑重大者，仍應有相當理由認
    為其有逃亡、湮滅、偽造、變造證據或勾串共犯或證人等之
    虞，法院斟酌命該被告具保、責付或限制住居等侵害較小之
    手段，均不足以確保追訴、審判或執行程序之順利進行，此
    際予以羈押，方堪稱係屬維持刑事司法權有效行使之最後必
    要手段。是被告縱然符合上揭第3 款之羈押事由，法官仍須
    就犯罪嫌疑是否重大、有無羈押必要、有無不得羈押之情形
    予以審酌，非謂一符合該款規定之羈押事由，即得予以羈押
    。業經司法院釋字第665 號解釋釋明在案。上揭所稱「相當
    理由」，與同條項第1 款、第2 款法文內之「有事實足認有
    ……之虞」（學理上解釋為「充分理由」）尚屬有間，其條
    件當較寬鬆。良以重罪常伴有逃亡、滅證之高度可能，係趨
    吉避凶、脫免刑責、不甘受罰之基本人性，倘一般正常之人
    ，依其合理判斷，可認為該犯重罪嫌疑重大之人具有逃亡或
    滅證之相當或然率存在，即已該當「相當理由」之認定標準
    ，不以達到充分可信或確定程度為必要。以量化為喻，若依
    客觀、正常之社會通念，認為其人已有超過百分之50之逃亡
    、滅證可能性者，當可認具有相當理由認為其有逃亡、滅證
    之虞。此與前2 款至少須有百分之80以上，始足認有該情之
    虞者，自有程度之差別。再其認定，固不得憑空臆測，但不
    以絕對客觀之具體事實為限，若有某些跡象或情況作為基礎
    ，即無不可，最高法院98年度臺抗字第668 號裁定意旨可資
    參照。查聲請人所犯殺人罪嫌為最輕本刑有期徒刑10年以上
    之重罪，一般人在面對此重刑時，極有可能因而逃亡以圖避
    免刑責，是其應該當有逃亡之「相當理由」，亦難以具保暨
    限制住居而得確保審判、執行程序之進行，應認有非予羈押
    則顯難進行審判或執行之羈押必要性。
  (五)至聲請人雖指稱其罹患精神疾病，診斷病歷資料均附於偵查
    卷中，非保外就醫顯難痊癒等語。查聲請人固因精神分裂症
    及安非他命濫用而就診，其曾於98年12月31日住院至99年1
    月15日其後99年2 月4 日至99年11月11日於門診追蹤治療，
    期間仍偶有幻聽干擾及被害妄想情況，此有國軍高雄總醫院
    100 年6 月10日醫雄企管字第1000003270號函及所附聲請人
    病歷（偵卷第167 至190 頁）附卷可憑，堪認聲請人確因前
    揭精神疾病就診，然依上開函文及病歷內容，尚難認定其所
    罹患之精神疾病有何非保外就醫顯難痊癒之情，聲請人復未
    能敘明或提出其他證據證明，是其上開主張，亦難憑採。
  (六)末聲請意旨主張其出面自首，不可能逃亡、串供或湮滅證據
    ，且本案案發後旋即進行偵查，並就相關人證均製作筆錄，
    調查證據完畢，何來串供或湮滅證據之可能云云。然是否自
    首與有無逃亡、串供或湮滅證據之可能並無必然關係，另勾
    串共犯或證人之虞並非本案羈押之事由，是聲請意旨執此為
    由，主張其並無羈押之原因，並非可採，附此敘明。
四、綜上所述，原處分意旨認聲請人有刑事訴訟法第101 條第1
    項第1 款、第2 款、第3 款之羈押原因及必要，而為羈押聲
    請人之處分，雖經本院審酌後，固認未符上開法條第1 款、
    第2 款之情形，惟認聲請人有逃亡之「相當理由」，仍符上
    開司法院釋字第665 號解釋之意旨，而有刑事訴訟法同條項
    第3 款之羈押原因，復有羈押之必要，是原羈押處分所認部
    分羈押原因雖有未洽，但於羈押處分之結果並無影響，則聲
    請意旨指摘原處分不當而聲請撤銷原處分，為無理由，應予
    駁回。
五、據上論斷，應依刑事訴訟法第416 條第4 項、第412 條、第
    418 條第1 項前段、第220 條，裁定如主文。
中    華    民    國   100    年    9     月    27    日
                  刑事第十二庭  審判長法  官  黃建榮
                                      法  官  陳川傑
                                      法  官  李貞瑩
以上正本證明與原本無異。
本裁定不得抗告。
中    華    民    國   100    年    9     月    27    日
                                      書記官  黃翔彬